---
title: "Como calcular Índices de Biodiversidade"
author: "Victor Lobato dos Santos"
output:
  html_document:
    highlight: haddock
    theme: flatly
    number_sections: yes
    toc: yes
    toc_float:
      collapsed: yes
      smooth_scroll: yes
  pdf_document:
    toc: yes
---
<div class="text-justify">


# Bibliotecas utilizadas

```{r message=FALSE, warning=FALSE}
library(vegan)
library(tidyverse)
library(forcats)
library(iNEXT)
library(ggplot2)
```

# Como preparar seus dados  

O primeiro passo para se calcular índices de biodiversidade, é preparar os dados a serem utilizados. Existem diferentes formas de se preparar os dados para calcular índices de diversidade, aqui, utilizaremos uma forma simples e prática.  

* Em sua planilha (excel, google planilhas, etc) certifique-se de que a primeira linha se refere as espécies ou morfoespécies observadas (EX: sp1, sp2, sp3…).  

* As linhas abaixo, deverão corresponder ao número de indivíduos correspondentes a cada espécie e campanha (1, 0 , 5, 3…)  

* •	Após o preparo, salve sua tabela em formato **CSV Delimitado por vírgula**.   

O próximo passo é importar a tabela para o Rstúdio. Utilizaremos como exemplo um banco de dados fictício de 20 espécies diferentes de aranhas, coletadas em duas campanhas (amostras) diferentes, sendo a primeira campanha de uma estação chuvosa e a segunda de uma estação seca. Daremos o nome ao nosso banco de dados de bd_aranhas.csv  

Antes de importar seus dados, certifique-se de que seu ambiente de trabalho no RStúdio está utilizando o diretório correto. Você pode selecionar o diretório utilizando o atalho *CTRL + SHIFT + H*.  

Utilizaremos o seguinte código:  

```{r message=FALSE, warning=FALSE}

dados_aranhas <- read.csv("bd_aranhas.csv", 
                          sep = ";", 
                          header = TRUE)
```  

Podemos visualizar os dados brevemente, utilizando a função ``head(dados_aranhas)``, ou através do painel Environment localizado no canto superior direito da tela.  

```{r echo= TRUE}
head(dados_aranhas)
```  

Observe mais uma vez que neste banco de dados, as colunas representam espécies (sp) enquanto que as linhas representam as campanhas / amostragens.  

# Índices de Diversidade e Equitabilidade  

Antes de calcular os índices de diversidade no R, primeiro devemos descobrir a riqueza e riqueza total das espécies de nossos dados. Para isso utilizaremos a função **specnumber()** da biblioteca **vegan** e a função **colSums** pertencente a biblioteca base do R.  

```{r, message= FALSE, warning= FALSE}

# Riqueza
riqueza <- specnumber(dados_aranhas)
riqueza

#Riqueza Total 

riqueza_total <- specnumber(colSums(dados_aranhas))
riqueza_total
```  

Observa-se então que, na campanha 1 foram encontradas 15 espécies dentre as 20 espécies da riqueza total, enquanto que na campanha 2 foram encontradas 14 espécies dentre as 20 espécies da campanha total.  

## Índice de Shannon-Wiener 

O índice de Shannon-Wiener pode ser calculado no R de diferentes maneiras, mas iremos calcula-lo através da função ``diversity()``, também do pacote **vegan**. É interessante que seja calculado não apenas o índice individual de cada campanha, mas também o índice total.  

```{r, message=TRUE, warning=FALSE}
shannon <- diversity(dados_aranhas, 
                     index = "shannon")  
shannon

```  

Geralmente, o índice de Shannon varia em uma faixa entre 1,5 a 3,5, em que, valores próximos a 1,5 indicam baixa diversidade e valores próximos a 3,5 indicam alta diversidade. Em nosso resultado exemplo, obtivemos os valores de 2,973 para a primeira campanha e 2,563 para segunda campanha.  

```{r, message=TRUE, warning=FALSE}  

shannon_total <-  diversity(colSums(dados_aranhas), 
                            index = "shannon")
shannon_total

```  

O valor para o índice de Shannon total foi de 2,972.  

## Índice de Simpson  

Para calcular o índice de Simpson, também utilizaremos a função ``diversity()`` do pacote vegan. Normalmente, a taxa de valores desde índice varia de 0 a 1, onde quanto mais próximo de 1, menor a diversidade e maior a dominância, e, quanto mais próximo de 0, maior a diversidade e menor a dominância. Para evitar confusões, iremos expressar o índice com o valor inverso (1 - D), para que os maiores valores representem maior diversidade, adequando a nomenclatura para Gini-Simpson.  

```{r, message=FALSE, warning= FALSE}

simpson <- 1 - diversity(dados_aranhas, 
                         index = "simpson")
simpson

```  

Obtivemos os resultados de 0,052 para a primeira campanha e 0,082 para a segunda campanha.  

```{r, message= FALSE, warning= FALSE}

simpson_total <- 1 - diversity(colSums(dados_aranhas), 
                              index = "simpson")

simpson_total

```  

O resultado para o índice de Gini-Simpson total foi de 0,052  

## Índice de Equitabilidade Pielou 

Os valores do índice de Pielou (J) , geralmente variam de 0 a 1, onde quanto mais próximo de 1 maior é a equitatividade e quanto mais próximo de 0, indica uma maior desigualdade dentro da comunidade, apresentando uma ou algumas espécies dominantes.  

O índice de Pielou pode ser calculada utilizando a função de ``log()`` e ``specnumber()`` pertencente ao pacote vegan.  

```{r, message=FALSE, warning=FALSE}  

pielou <- shannon / log(specnumber(dados_aranhas))
pielou

```  

Obtivemos os resultados de 0,992 para primeira campanha e 0,971 para segunda campanha.  

```{r, message=FALSE, warning=FALSE}
pielou_total <- shannon_total / log(riqueza_total)
pielou_total

```  

Para o resultado de Pielou total, obtivemos o valor de 0,992.  

# Curva de Rarefação  

## Preparando a tabela  

Para construir o gráfico da curva de rarefação, iremos adaptar a nossa tabela para que as linhas e colunas sejam demonstradas corretamente no gráfico.
Aqui, utilizaremos três colunas: especies, campanha_1, campanha_2. A coluna especies será referente as sp (sp1, sp2, sp3…), a segunda e terceira coluna será referente ao número de indivíduos coletados em cada campanha.  

```{r message = FALSE, warning = FALSE}
dados_rarefacao <- read.csv("dados_aranhas_rarefacao.csv", 
                            sep = ";", 
                            header = TRUE)
```  

```{r mssage= FALSE, warning= FALSE}

head(dados_rarefacao, 10)

```  

Primeiro, iremos selecionar as colunas que irão compor o gráfico:  

```{r, message=FALSE, warning=FALSE}

colunas_selecionadas <- dados_rarefacao[, 2:3]
```  

Em seguida, iremos utilizar a função **iNEXT** da biblioteca iNEXT para criar nosso gráfico.  

```{r, message=FALSE, warning=FALSE}

out <- iNEXT(colunas_selecionadas, q=0,
             datatype = "abundance",
             size = seq(0, 200,
                        length.out = 20))

```  

Neste script utilizamos a biblioteca iNEXT e algumas de suas funções. Vamos entender o que foi feito:  

* Utilizamos o parâmetro ``q=0`` para especificar a ordem de diversidade que queremos, que nesse caso, é a riqueza de espécies. Caso quiséssemos utilizar o valor de Shannon, adaptaríamos para ``q=1`` e ``q=2`` para Simpson.  

* Em ``datatype = "abundance"`` especificamos o tipo de dados que será utilizado, que neste caso, foram os dados de abundância. Caso quiséssemos por exemplo, utilizar dados de incidência (presença ou ausência), poderíamos adequar o parâmetro para datatype = "incidence".  

*	O parâmetro ``size = seq(0, 200, length.out = 20)`` é utilizado para definir o tamanho que a amostra deverá ser estimada, enquanto que a função seq() é utilizada para gerar uma sequência de números, e, o parâmetro ``length.out = 20`` é utilizado para especificar que a sequência criada, deve ter 20 pontos igualmente espaçados.  

Por fim, para criar nosso gráfico de rarefação, iremos utilizar a biblioteca **ggiNext** e **ggplot2**.  

```{r, message=FALSE, warning=FALSE}
gg_rarefacao <- ggiNEXT(out, type = 1) +
  theme_bw() +
  scale_linetype_discrete(labels = c("Interpolado", "Extrapolado")) +
  labs(x = "Número de indivíduos", y = "Riqueza de espécies") +
  theme(legend.title=element_blank()) +
  theme(
    axis.text.x = element_text(size = 12), 
    axis.text.y = element_text(size = 12),  
    axis.title.x = element_text(size = 12),  
    axis.title.y = element_text(size = 12),  
    legend.title = element_text(size = 12),  
    legend.text = element_text(size = 8),
    legend.position = "bottom"
  ) 

gg_rarefacao

```  

### Explicando a construção do gráfico  

O gráfico de rarefação criado foi construído utilizando as seguintes funções e parâmetros:  

* O parâmetro ``out`` retorna o resultado feito pela análise de diversidade através do **iNEXT**.  

* Em ``type = 1`` nos demonstramos que o gráfico construirá a curva de rarefação com base no número de indivíduos.  

* A função ``theme_bw()`` pertence ao pacote **ggplot2** e permite aplicar um tema pré definido ao layout do gráfico.  

* A função ``scale_linetype_discrete`` do **ggplot2** permite personalizar as linhas do gráfico. Enquanto que, o parâmetro ``labels = `` permite definir o nome para os rótulos da legenda.  

* A função ``labs()`` nos permite modificar ou adicionar nomes aos rótulos dos eixos do gráfico.  

* A função ``theme()`` é utilizada para personalizar alguns aspectos visuais do gráfico, como cores, tamanho de legendas, títulos, etc.  

* Os parâmetros ``axis.text``, ``axis.title`` e ``legend.title`` podem ser utilizados para alterar o tamanho dos textos presente no gráfico.  

* O parâmetro ``legend.position = `` é utilizado para definir a posição da legenda no gráfico.  







</div>